最高法院刑事判決　　　　　　　　　　　　　　　八十八年度台上字第二五三二號
　　上　訴　人　甲○○
　　選任辯護人　劉大新律師
右上訴人因貪污案件，不服台灣高等法院中華民國八十八年三月三日第二審更審判決
（八十七年度上更(一)字第六一五號，起訴案號：台灣台北地方法院檢察署八十五年度
偵字第一三九九五號），提起上訴，本院判決如左：
    主  文
原判決撤銷，發回台灣高等法院。
    理  由
本件原判決認定：上訴人甲○○係台灣省交通處基隆港務局環境保護所（民國八十年
成立至八十二年十二月底前採任務編組方式，下設主任一人、環保課、環工課及清潔
隊各一，八十二年組織編定核定成為基隆港務局轄下正式一級單位，設有主任一人，
下轄第一、第二、第三課及清潔隊四個二級單位）第一課課長，為依法令從事公務之
人員，於八十二年六月間，因該所第二課負責辦理「基隆港區淤泥海拋環境影響評估
計畫」（公訴人載為淤泥海拋監測計畫）之業務，上訴人時任第一課課長，於第二課
課長不在時，負責輔助為擬投標之廠商作說明並提供資訊，因威廷環境顧問有限公司
負責人郭肇良欲取得該計畫案，而與上訴人時有接觸，以獲取有關之資訊，雖終未能
得標，惟期能於以後取得類似之案件，乃於八十二年七月間某日邀上訴人至台北市○
○街上訴人住處附近之一家泡沫紅茶店，致贈新台幣（下同）五萬元現金予上訴人，
請其多幫忙，上訴人乃利用其為第一課課長之身分及協助說明之機會，允予多幫忙，
而收受該五萬元現款，圖利自己。嗣於八十三年六月間獲知榮台倉儲有限公司承包之
基隆港區油槽擴建案亦需為環境影響評估工程，乃介紹此機會予郭肇良，以為答謝。
嗣郭肇良因另案於台南地方法院檢察署檢察官偵查中，供出前情而查獲等情。因而撤
銷第一審之科刑判決，改判論處上訴人以依據法令從事公務之人員，對於非主管之事
務，利用身分圖利罪刑，固非無見。
惟查：(一)依原判決認定之事實，威廷環境顧問有限公司郭肇良係於未能標得基隆港務
局辦理之「基隆港區淤泥海拋環境影響評估計畫」業務後，為「期能於以後取得類似
案件」，始於八十二年七月間致送上訴人五萬元等情，如果屬實，依此事實，郭肇良
之致送上訴人五萬元，顯與上開基隆港務局之該「基隆港區淤泥海拋環境影響評估計
畫」業務無關，乃原判決理由欄又說明「是『基隆港區淤泥海拋環境影響評估計畫』
固非被告（上訴人）甲○○職務上所掌之事項，亦非其主管、監督之事務，惟因其於
該工程中，藉由其環保課課長之身分及提供廠商說明之機會，確有使人認其有舉足輕
重之重要關係。」、「是核被告甲○○利用其為環保課課長身分及參與『基隆港區淤
泥海拋環境影響評估計畫』工程提供資料及說明之機會，自郭肇良處收取五萬元現金
圖利自己，係犯貪污治罪條例第六條第一項第五款（修正前）之對於非主管監督事務
圖利罪。」云云（原判決第十頁第一行至第三行，第十二行至第十四行），事實、理
由已有矛盾。(二)貪污治罪條例第六條第一項第五款規定，依據法令從事公務之人員，
對於非主管或監督之事務，利用職權、機會或身分圖利者，必須行為人之身分，對於
該事務有某種影響力，而據以圖利。又利用機會圖利，亦必須行為人對該事務，有可
憑藉影響之機會，方屬相當（本院七十三年台上字第一五九四號判例參照）。原判決
既認定基隆港務局之該「基隆港區淤泥海拋環境影響評估計畫」業務並非上訴人主管
或監督之事務，其僅於主辦課第二課課長不在時，負責輔助為擬投標之廠商作說明並
提供資訊而已。另依卷內資料，榮台倉儲有限公司為民營公司（第一審卷第八十三頁
），因原有油槽儲運量不足，始計畫擴建（第一審卷第八十二頁），工程亦係由該公
司自行發包（第一審卷第八十二頁，原審更(一)卷第二十五頁，原判決事實欄有關榮台
倉儲有限公司「承包」之基隆港區油槽擴建案等情之記載，與卷內資料不相符合），
屬單純之私經濟行為。而據該公司負責人王樹先證稱：「……因法令變更，如勞工安
全、環保、工業安全等問題，因我公司規模不大，沒有這些專業人才，於是我請教港
務局，……關於環境評估方面，就請教蔡課長（指上訴人），蔡課長說這些是專業事
項，可以找專業環保公司來做，我對這方面不瞭解，拜託他介紹做這方面專業公司給
我們，蔡課長就給我三家公司，分為中鼎、威廷，另外一家我根本沒有去找，所以不
記得了，中鼎說必須九十五萬（元），威廷說只要五十萬（元），……因價格相差太
多，我們就找威廷公司。」（第一審卷第八十二頁正、反面）、「……案子要公開招
標，我們公司不如人家由別家獲得，為了做環境影響評估問蔡科長，從甲○○處才打
聽到郭肇良，他給我意見我才去找他。」（原審上訴字卷第四十五頁）、「（上訴人
）沒有（特別指定找威廷公司），因其他二家報價太貴。」（原審更(一)卷第二十五頁
反面）等語，原審並援引其上開部分供述為判決基礎（原判決第六頁第七行至第九行
）。如果無訛，則上訴人既係於王樹先向其請教環境評估事宜時，經王樹先之請託，
單純的向其推介三家公司，再由王樹先依報價之高低而決標，其既未特別指定或要求
應交由威廷環境顧問有限公司承攬，所為是與其之為基隆港務局第一課長身分，及於
第二課課長不在時，曾負責輔助為擬投標「基隆港區淤泥海拋環境影響評估計畫」業
務之廠商作說明並提供資訊之機會有關﹖如何得謂其之身分對民營之榮台倉儲有限公
司油槽擴建案環境影響評估工程之發包等私經濟行為，具有如何之影響力﹖對上開事
務，又有如何可憑藉影響之機會﹖原判決未進一步詳予查明，並說明其理由，遽行判
決，自不足以昭折服。上訴意旨指摘原判決違法，非無理由，認仍應發回更審，期臻
翔適。
據上論結，應依刑事訴訟法第三百九十七條、第四百零一條，判決如主文。
中      華      民      國    八十八    年      五      月     十九     日
                              最高法院刑事第二庭
                                  審判長法官  莊  來  成
                                        法官  呂  潮  澤
                                        法官  謝  俊  雄
                                        法官  白  文  漳
                                        法官  蘇  振  堂
      右正本證明與原本無異
                                              書  記  官
中      華      民      國    八十八    年      五      月    二十四    日
